臺灣臺中地方法院刑事判決　　　　九十四年度訴字第三０００號
公　訴　人　臺灣臺中地方法院檢察署檢察官
被　　　告　乙○○
選任辯護人　陳宏盈律師
上列被告因脫逃案件，經檢察官提起公訴（九十四年度偵字第
一一九二六號），本院判決如下：
    主  文
乙○○依法逮捕之人以脅迫脫逃未遂，累犯，處有期徒刑壹年；
扣案未具有殺傷力之德國WALTHER廠製CP99型口徑4.5mm制式空氣
槍壹枝（槍枝管制編號：0000000000號）沒收。
    犯罪事實
一、乙○○曾因重傷害罪及違反懲治盜匪條例案件，經臺灣高等
    法院臺中分院分別判處有期徒刑一年九月及三年確定，並經
    同院以民國八十八年度執聲字第六一二號裁定合併定應執行
    刑為有期徒刑四年六月確定，經送監執行後，於八十九年八
    月二十九日假釋中付保護管束出監，並於九十二年二月十五
    日縮刑期滿未經撤銷假釋，其未執行之刑，以已執行論。詎
    其猶不知悔改，緣其於九十四年七月二十五日凌晨某時，因
    與丙○○（經本院另行審結）間之債務問題，與丙○○相約
    在臺中縣豐原市○○路七十六號商談，嗣乙○○即攜不具有
    殺傷力之德國WALTHER廠製CP99型口徑4.5mm制式空氣槍（因
    欠缺轉輪，無法供裝填子彈使用）一枝前往現場。迨至同日
    凌晨三時二分，乙○○與丙○○仍於屋內商談時，有員警丁○○及陳恆誠因接獲民眾之電話報案，指稱該處有人發生糾
    紛，乃趕往現場。嗣丁○○與陳恆誠於同日凌晨三時八分抵
    達現場後，丁○○經由上址房屋大門側邊未完全拉下之鐵捲
    門間隙，發覺屋內之桌上，置有疑似為甲基安非他命吸食器
    之物品，認乙○○與丙○○涉有犯罪嫌疑，且情形急迫，乃
    將鐵捲門拉起後，與陳恆誠一同持槍進入屋內，喝令乙○○
    與丙○○二人不要動並原地蹲下。詎乙○○於與丙○○依指
    示蹲下並以雙手抱頭後，明知已遭員警丁○○及陳恆誠依法
    逮捕（丁○○身著員警制服，陳恆誠亦身穿員警漆有「警察
    」、「POLICE」字樣之制式防彈背心），竟仍基於以脅迫之
    方式脫逃之犯意，於九十四年七月二十五日凌晨三時十分許
    （即受逮捕後約二分鐘），利用丁○○以無線電話呼叫警網
    支援及進出屋內查看應扣案之物品（於一置於桌上之皮包內
    扣得第一級毒品海洛因二十三包、第二級毒品甲基安非他命
    十三包；另於屋外丙○○騎駛之機車內，起出電子秤一臺）
    而稍未留神之際，快速起身往大門口奔去，同時將其原攜往
    現場而置於身後腰際間之前開不具有殺傷力之制式空氣槍拔
    出，轉身以左手拉槍機，並以槍口指向丁○○，面對丁○○
    扣按板機，致發出二至三聲之槍響，欲以此脅迫之方式，順
    利脫逃並嚇阻丁○○之追捕。丁○○見狀，以為乙○○所持
    者為真槍、自身之生命安全已受到嚴重威脅，除不斷閃躲外
    ，亦立即拔槍還擊並自後追捕，嗣於連開七槍後，始因其中
    一槍擊中乙○○之左大腿處，乙○○受傷倒地、無力再行奔
    逃，而阻止乙○○之脫逃行為，並扣得乙○○所有前開不具
    有殺傷力之制式空氣槍一枝（丙○○則利用丁○○與陳恆誠
    追捕乙○○之際，趁隙自三樓後方之防火巷跳樓逃逸）。
二、案經臺中縣警察豐原分局報告臺灣臺中地方法院檢察署檢察
    官偵查起訴。
    理  由
一、訊據被告乙○○固對於其有於上開時間，因與共同被告丙○○商談債務，相約在臺中縣豐原市○○路七十六號處碰面，
    嗣員警丁○○與陳恆誠持槍進入屋內，喝令其與丙○○蹲下
    後，其曾起身奔向屋外，並將扣案之空氣槍自身後腰際間拔
    出等情坦承不諱，惟矢口否認有何欲以脅迫之方式脫逃之犯
    意與行為，辯稱：該支空氣槍係丙○○於員警進入屋內之際
    ，趁隙插入伊身後之腰際中，員警於搜身時並未發覺，而伊
    因擔心受該槍枝所牽累，乃欲起身將槍往外丟，孰料槍枝於
    伊手上發生瓦斯氣爆，員警丁○○誤以為伊開槍，實際上伊
    並無脫逃之犯意與行為云云。選任辯護人亦為被告辯護稱：
    (一)、按「脫逃罪之成立，係指被逮捕監禁後，其身體已入於
    該管公務員實力支配下，乃竟脫逃者而言。本案據某甲所述
    ，上訴人僅於搜獲菸土時，乘間逃逸，其身體尚未入路警實
    力支配之下，於本罪上構成要件尚未具備」，最高法院著有
    十七年上字第一三０號判例可資參照。而本案依臺中縣警察
    局豐原分局刑事案件報告書所陳述之被告犯罪事實：「‧‧
    ‧警方當場喝令許、陳二嫌蹲下不要動，許嫌隨即起身往大
    門外逃逸，同時持槍反身對身後追捕員警開槍‧‧‧」等語
    ，顯見被告當時之身體應尚未在警方實力支配之下，否則被
    告豈能再持槍對員警開槍？(二)、退步言之，即令警方已完成
    逮捕動作，然警方之逮捕是否依法逮捕，亦不無疑問。蓋依
    員警丁○○於檢察官訊問中之證詞：「是民眾打電話進來說
    豐東路那有糾紛，有人要帶槍過來尋仇，我與我同事陳恆誠
    就過去查緝。到現場時發現裡面有人在講話，大門的鐵門是
    鎖著，側邊的是半開，我想來了就要查查看，就把鐵門拉開
    ，有二個蹲在椅子上，二人在聊天，我們就發現他們的毒品
    及吸食器就放在桌上‧‧‧」，可知員警丁○○於九十四年
    七月二十五日凌晨至現場時，並未攜帶搜索票，亦未發現有
    明顯之犯罪事實，自不合乎刑事訴訟法第一百三十一條第一
    項所定不要式搜索之要件，警員竟然在未得屋主同意之情形
    下，將「鎖著」的鐵門打開明顯違法，揆諸最高法院亦著有
    二十一年非字第四０號及二十三年非字第七七號判例「法警
    於實施拘提之際並未依法出示拘票，縱被拘人明知其為實行
    拘提而乘間脫逃，亦不成立脫逃罪」、「刑法第一百七十條
    之脫逃罪，其犯罪主體須為依法逮捕拘禁之囚人，若被違法
    逮捕拘禁之人，縱有脫逃行為，仍不能構成該條罪名」之意
    旨，被告自不成立刑法所定之脫逃罪。(三)、最後，依內政部
    警政署刑事警察局之鑑定結果，系爭扣案之空氣槍，「其上
    欠缺轉輪，無法供裝填子彈使用」，由此以觀，即便系爭槍
    枝是被告所有，實際上亦無法射擊，則被告如何敢持以對員
    警開槍？況被告僅是要將槍枝往外丟，不慎造成氣爆而已，
    應與所謂「暴力脫逃罪」之情形不符等語。
二、惟查，被告乙○○之上開犯罪事實，業據證人即共同被告丙○○於本院審理中（見本院審判筆錄第四頁至第十一頁；又
    證人丙○○於本院審判期日具結後，證述其以被告之身分於
    本院受命法官行簡式審判程序中之陳述亦屬實在，是其於本
    院受命法官前之陳述，亦具有證據能力；見本院審判筆錄第
    六頁）、證人即員警丁○○於檢察官訊問及本院審理中（見
    偵查卷第二十三頁至第二十五頁檢察官訊問筆錄、本院審判
    筆錄第十一頁至第二十二頁），分別證述甚詳；細繹其等之
    證言，除證人丙○○於本院審理中，就是否明確見到被告將
    槍指向員警丁○○，而面對員警開槍一節，改稱：「當時情
    形很亂，我很害怕，所以沒有看得很清楚」云云外，餘均前
    後意旨一貫、互核大致相符，自堪採為認定不利於被告事實
    之證據（證人丙○○與丁○○之證言，經整理後，詳如犯罪
    事實欄所載，茲不再一一贅引）。且證人丙○○雖於本院審
    理中，證稱：「沒有看得很清楚」云云，然其亦證稱：「好
    像有對峙，警察對乙○○喊不要動、蹲下」等語，再參諸其
    於本院受命法官行簡式審判程序時，本已明確陳述：「‧‧
    ‧乙○○立刻起身面對員警，拿槍對著其中一位員警比，並
    且開槍，員警就嚇到，乙○○就趁機往外逃，員警才在後面
    追捕」、「乙○○並不是要把槍往外丟，而是對員警比畫，
    並且有開槍」等語（見本院受命法官簡式審判筆錄第三頁、
    第四頁），並於本院審理中，經檢察官提示上開筆錄後，證
    稱：「大致上是如此」（見本院審判筆錄第六頁），顯見證
    人丙○○於本院審理中，就關鍵事實部分所為上開「沒有看
    得很清楚」云云之證述，要係因被告同時在庭，而無法就此
    此部分為完全自由之陳述，故而含糊其詞。然觀諸證人丙○○前開前後供、證述之歷程，對照證人丁○○所為與之相符
    之證述內容，參諸：(一)、員警丁○○及陳恆誠係身著防彈背
    心、持槍進入屋內，自係對被告及丙○○二人戒備已甚，如
    被告所持有之空氣槍，係丙○○於員警進屋之際塞入其身後
    腰際，員警丁○○與陳恆誠如何會未加察覺？況被告自承：
    員警陳恆誠進屋後，曾搜索伊之身體、摸伊腰之兩側以及背
    後等語（見本院審判筆錄第二十五頁），如丙○○確有趁隙
    將該空氣槍塞入被告之行為，倉促之間如何能放置妥當？員
    警於對被告搜身時，又如何能未加察覺？由此足見被告辯稱
    之：上開槍枝並非伊攜帶前往現場云云，已非可採。(二)、再
    被告如係因擔憂受到該把枝空氣槍之牽累，亦不應選擇將槍
    枝丟向屋外之方式，蓋如此一來，除引起員警必然之注意外
    ，對於員警將判斷該槍枝係自其身上擲出一事，毋寧將屬必
    然之結果；然依被告於本院審理中陳述能力無礙，復知盡力
    為己脫罪之情形觀之，被告顯非智識能力欠缺之人，是其所
    稱：將槍自身後拔出，係欲丟向屋外云云，自非實情。足信
    被告確有於案發當時，持扣案之制式空氣槍，朝員警丁○○
    開槍、欲加脫逃之行為。
三、再被告乙○○之選任辯護人雖以前詞為被告辯護，然查：
  (一)證人丙○○與員警丁○○分別證稱：「（警察叫你們蹲著，
    多久之後乙○○起身跑？）差不多兩、三分鐘」、「警察進
    來後，就拿槍叫我們蹲下，蹲了兩、三分鐘後，乙○○就逃
    跑」（見本院審判筆錄第九頁及第十頁證人丙○○之證述）
    、「（從你進去喝令他們蹲在地上不要動，到乙○○逃跑，
    經過多久？）大約一、二分鐘」等語（見本院審判筆錄第十
    六頁證人丁○○之證述），即被告乙○○亦自承：「（警察
    到達時，是否就用槍指著你們，叫你們蹲下不要動？）鐵門
    拉開就用槍指著我們，叫我們不要動並且蹲下，並對我們搜
    身」、「（警察叫你蹲下時，有無叫你手要抱頭？）有，我
    有照作」、「（從警察進去到你跑到屋外，時間距離多久？
    ）不到五分鐘」等語（見本院審判筆錄第二十五頁），選任
    辯護人認被告尚未經逮捕，自有誤會。
  (二)再「現行犯，不問何人得逕行逮捕之」、「有左列情形之一
    者，以現行犯論：‧‧‧二、因持有兇器、贓物或其他物件
    或於身體、衣服等處露有犯罪痕跡，顯可疑為犯罪人者」、
    「有左列情形之一者，檢察官、檢察事務官、司法警察官或
    司法警，雖無搜索票，得逕行搜索住宅或其他處所：‧‧‧
    三、有明顯事實足信為有人在內犯罪而情形急迫者」，刑事
    訴訟法第八十八條第一項、第三項第二款、第一百三十一條
    第一項第三款分別定有明文。本案臺中縣豐原市○○路七十
    六號現場，於員警進入前，大門側邊之鐵捲門並未完全拉下
    之情，業據證人丙○○及員警丁○○於本院審理中證述明確
    （見本院審判筆錄第四頁、第九頁、第十九頁）；證人丁○○於本院審理中進一步證述：伊於尚在屋外時，自大門側邊
    鐵捲門與地面間之縫隙蹲身、側頭向內望去時，可以明顯見
    到距離被告乙○○與丙○○約十步距離的桌上，置有毒品之
    吸食器，吸食器旁，另有一只疑似裝有毒品之包裝袋等語（
    見本院審判筆錄第十五頁、第十七頁、第十九頁），並稱：
    伊當天會前往現場，係因有民眾報案現場有人在爭吵，當時
    伊在備勤，經值班警員通知前往；伊與陳恆誠之所以進入屋
    內，係因於發現上情後，欲逮捕被告與丙○○二人等語（見
    本院審判筆錄第十五頁、第十九頁、第二十頁）。按：1.員
    警丁○○如於趕往現場前，已知悉現場置有為數不少之毒品
    之事實，且現場之犯罪嫌疑人不止一人，當無於與陳恆誠僅
    有二人之情形下，即貿然進入查緝，再通知警網支援（見本
    院審判筆錄第九頁、第十六頁證人丙○○與丁○○一致之證
    述）；2.且員警丁○○與陳恆誠如非至現場後，始發覺屋內
    之人有疑似持有或施用毒品等顯可疑為犯罪人之痕跡，亦無
    需以身著防彈背心、逕行拉起鐵捲門、持槍喝令被告與丙○○二人立即蹲下等強硬而戒慎之執法方式進入屋內。由此足
    見證人丁○○所述上開接獲報案、趕往現場、發覺犯嫌、進
    入搜索及逮捕被告等全部經過，乃完全與事實相符。則員警
    丁○○及陳恆誠之進入屋內搜索及逮捕被告與丙○○，與前
    揭刑事訴訟法第一百三十一條第一項第三款及第八十八條第
    三項第二款所定不要式搜索及逮捕準現行犯之規定，經查實
    無任何相違之處。選任辯護人質以被告並非依法逮捕之人，
    自亦嫌無據。
  (三)最後，被告乙○○所持有而經扣案之系爭空氣槍，經內政部
    警政署刑事警察局鑑定結果，雖認：「送鑑土造手槍壹枝（
    槍枝管制編號 0000000000號），認係德國WALTHER廠製CP99
    型口徑 4.5mm制式空氣槍，經檢視，其上欠缺轉輪，無法供
    裝填子彈使用‧‧‧」等語（見偵查卷附之內政部警政署九
    十四年八月十五日刑鑑字第0940120573號槍彈鑑定書），而
    無從認具有殺傷力，自不足以制伏員警，然以之猝然開槍，
    憑藉其外型及槍響，仍足以於倉促間震懾員警，而生脫逃之
    機，選任辯護人謂：被告並無持以對抗員警之可能等語，實
    無可採。相反者，被告隨身攜帶該枝空氣槍，原於身上藏放
    妥當，於倉促間，能迅速拔槍、轉身、拉槍機並射擊，顯然
    對於該枝空氣槍之操作熟練已極，性能亦知之甚詳，本案中
    復無任何他人對於該枝空氣槍擁有所有權之事證存在，自應
    應認該枝空氣槍屬被告所有。
四、綜上所述，本件事證明確，被告乙○○之犯行堪以認定。
五、核被告乙○○所為，係犯刑法第一百六十一條第四項、第二
    項之依法逮捕之人以脅迫脫逃未遂罪。而查，其曾因重傷害
    罪及違反懲治盜匪條例案件，經臺灣高等法院臺中分院分別
    判處有期徒刑一年九月及三年確定，並經同院以八十八年度
    執聲字第六一二號裁定合併定應執行刑為有期徒刑四年六月
    確定，經送監執行後，於八十九年八月二十九日假釋中付保
    護管束出監，並於九十二年二月十五日縮刑期滿未經撤銷假
    釋，其未執行之刑，以已執行論等情，有其臺灣高等法院被
    告前案紀錄表在卷可按，其於受有期徒刑之執行完畢後五年
    內，再犯本件有期徒刑以上之罪，為累犯，應依法加重其刑
    。又其本案雖已著手於脫逃行為之實施，而未至脫逃之結果
    ，為未遂犯，應依刑法第二十六條前段之規定減輕其刑，並
    先加重後減輕之。爰審酌其素行欠佳，其本案之行為手段，
    於客觀上雖無致員警丁○○生命陷於危險之可能，主觀上則
    深具惡性，且其迄本院言詞辯論終結時，猶未能坦承犯行，
    反一再飾詞卸責，顯見並無任何悔悟之心，幸員警於全部過
    程中並未受有任何傷害，其最後亦於遭槍擊後經再次逮捕等
    一切情狀，予以量處如主文所示之刑，以示懲儆。扣案之制
    式空氣槍一枝，應認屬其所有供犯罪所用之物，已如前述，
    應併依刑法第三十八條第一項第二款宣告沒收。
據上論斷，應依刑事訴訟法第二百九十九條第一項前段，刑法第
一百六十一條第四項、第二項、第四十七條、第二十六條前段、
第三十八條第一項第二款，判決如主文。
本案經檢察官甲○到庭執行職務。
中　　華　　民　　國　九十四　年　  十一  　月　  十　日
                臺灣臺中地方法院刑事第六庭
                    審判長法  官  簡 源 希
                          法  官  林 念 祖
                          法  官  鄧 敏 雄
上正本證明與原本無異
如不服本判決，應於送達後十日內向本院提出上訴狀（須附繕本
），上訴於臺灣高等法院臺中分院。
                          書記官  黃 士 益
中　　華　　民　　國　　94　　年　　11　　月　　10　　日
附錄本案論罪科刑法條全文：
中華民國刑法第一百六十一條
依法逮捕、拘禁之人脫逃者，處一年以下有期徒刑。
損壞拘禁處所械具或以強暴脅迫犯前項之罪者，處五年以下有期
徒刑。
聚眾以強暴脅迫犯第一項之罪者，在場助勢之人，處三年以上十
年以下有期徒刑，首謀及下手實施強暴脅迫者，處五年以上有期
徒刑。
前三項之未遂犯，罰之。
